【裁判字號】    98,訴,390
【裁判日期】    980715
【裁判案由】    侵權行為損害賠償
【裁判全文】
臺灣高雄地方法院民事判決               98年度訴字第390號
原      告  甲○○
                      樓
被      告  乙○○
上列當事人間因過失傷害案件，原告提起附帶民事訴訟請求侵權
行為損害賠償，經本院刑事庭裁定移送本院，本院於民國98年7
月1日言詞辯論終結，判決如下：
     主  文
被告應連帶給付原告新臺幣壹拾貳萬伍佰貳拾陸元，及自民國九
十七年七月十一日起至清償日止，按年息百分之五計算之利息。
原告其餘之訴駁回。
訴訟費用由被告負擔十分之一，餘由原告負擔。
本判決第一項得假執行；但被告如以新臺幣壹拾貳萬伍佰貳拾陸
元為原告預供擔保後，得免為假執行。
原告其餘假執行之聲請駁回。
     事實及理由
一、原告主張：被告於民國96年11月19日下午4 時許，駕駛車牌
    號碼7489-GR 號自用小客車（系爭自小客車），沿高雄市前
    鎮區○○○路由南往北行駛，行經該路與正勤路交岔路口欲
    左轉正勤路時，疏未注意轉彎車應讓直行車先行即貿然左轉
    ，剛過至中山三路北往南方向之快車道，行至中山三路北往
    南方向之機慢車道與正勤路之交岔路口時，適原告騎乘車牌
    號碼XB3-190 號重型機車（系爭機車），沿中山三路由北往
    南行駛至上開路口，見狀即緊急煞車以為閃避，因重心不穩
    而人車倒地、向前滑行撞擊被告上開車輛之右後車輪，因此
    受有左髕骨開放性骨折之傷害。被告之上開過失傷害行為，
    業經本院以97年度審交易字第70號判處有期徒刑5 月，而原
    告因被告之傷害行為，支出醫療費用新台幣（下同）24,550
    元、看護費用458, 000元、交通費用53,6 00 元，且受有工
    資損失29 7,700元及精神上之損害100 萬元，爰依民法侵權
    行為之法律關係，聲明請求被告給付1,838, 350元，及自起
    訴狀繕本送達之翌日起至清償日止，按年利率5 ％計算之利
    息，並陳明願供擔保請准宣告假執行。
二、被告則以：其原本在中山三路上停等紅燈，待燈號轉為綠燈
    才駛至路口中間待轉，並確認對向快車道沒有來車後始行左
    轉，嗣於其通過該路口而行駛至正勤路上時，原告闖越前一
    路口之紅燈且超速行駛而來，疏未注意車前狀況而減速慢行
    ，甫通過中山三路慢車道停止線即因緊急煞車致重心不穩而
    摔倒，本件交通事故純係原告過失所致，其並無過失，自不
    負賠償之責。又縱被告對於本件車禍事故需負損害賠償之責
    ，依據台灣高等法院高雄分院97年度交上易字第99號之刑事
    判決之認定，原告亦有車速過快之情形，故本件原告對於本
    件損害原因之發生，亦有過失。另原告於97年7 月1 日起即
    可自行活動，無需看護陪同，原告顯無看護之必要等語，資
    為抗辯。其答辯聲明：原告之訴及假執行之聲請均駁回，如
    受不利之判決願供擔保請准宣告免為假執行。
三、兩造爭執與不爭執之事項：
  (一)不爭執事項：
    1.被告於上開時地，駕駛自小客車自高雄市○○○路南往北
      向快車道左轉正勤路時，適原告騎乘機車自對向慢車道駛
      來，甫通過中山三路慢車道停止線即緊急煞車，並因重心
      不穩而人車倒地、向前滑行，進而撞及原告駕駛車輛之右
      後車輪，因此受有左髕骨開放性骨折之傷害。
    2.被告之上開過失傷害行為，業經本院以97年度審交易字第
      70號判處有期徒刑5 月，目前由臺灣高等法院高雄分院以
      97年度交上易字第99號案件業經判決確定。
    3.原告已領取強制汽車責任險保險金101,907元。
  (二)爭執事項：
    1.被告就本件交通事故之發生是否有過失，而應負損害賠償
      之責？
    2.如被告應負賠償責任，賠償金額以若干為適當？
    3.原告是否與有過失？減輕被告之賠償責任比例以多少為適
      當？
四、得心證之理由：
    本件之爭點既如上所述，茲將本院對於上開爭點之判斷析述
    如下：
  (一)被告就本件交通事故之發生是否有過失，而應負損害賠償之
    責？
  1.按「汽車、機車或其他非依軌道行駛之動力車輛，在使用中
    加損害於他人者，駕駛人應賠償因此所生之損害。但於防止
    損害之發生，已盡相當之注意者，不在此限。」民法第191
    條之2 定有明文；另按汽車行駛至交岔路口時，轉彎車應讓
    直行車先行，亦為道路交通安全規則第102 條第1 項第7 款
    所明定。查，本院調閱本件台灣高等法院高雄分院97年度交
    上易字第99號刑事卷宗，經核卷內所附照片及道路交通事故
    現場圖等件，本件發生道路交通事故之地點為高雄市前鎮區
    ○○○路與正勤路之交岔路口；而發生事故當時，被告係駕
    駛系爭自小客車沿中山三路由南往北行駛，行經該路與正勤
    路交岔路口時左轉正勤路，原告則係駕駛系爭機車延中山三
    路北向南方向行駛至中山三路與正勤路口；及依據該案證人
    即警員曾文斌於該案中所證：本件交通事故發生後，因為被
    告有移動車輛，所以伊到現場後請被告指出系爭自小客車遭
    撞擊之位置，而被告所指之位置為系爭自小客車右後葉子板
    即右後車身之部分等語（見該案一審卷第52頁，97年7 月8
    日審判筆錄），及曾文斌當庭在現場照片以鉛筆標示之撞擊
    位置（見該案一審卷第25頁照片）等情以觀，本件車禍應係
    被告仍在駕車進行左轉彎之過程中所發生，其確實未暫停禮
    讓直行車先行之情形，堪予認定。而被告駕駛車輛於轉彎前
    即應盡其注意有無直行車駛來及如有直行車駛來能否安全通
    過之義務，確無直行車或雖有直行車，惟轉彎車能安全通過
    時始得左轉，以本件中山三路與正勤路口之情況，係中山三
    路南北向均有三線快車道與一機慢車道，在此種有多車道之
    路口欲轉彎時，更應注意此節；否則如僅以已否到達中心線
    ，或轉彎車是否已先轉彎，判斷直行應讓轉彎車先行之標準
    ，大車行經交岔路口，將會發生大車強行搶先左轉要小車避
    讓之情況發生，此顯非「轉彎車輛應讓直行車輛先行」例外
    規定之本旨。況，被告駕駛系爭自小客車行經事故地點時，
    天氣狀況晴、日間有自然光線、路面狀況乾燥無缺陷、無障
    礙物及視距良好，足見被告行車當時行車之視線狀況良好，
    其竟未注意到原告所駕駛之直行車，其有過失，至為明顯，
    其因此所為之左轉自不能僅以已否達於中心處，或其是否先
    起步左轉至中山三路北往南方向之機慢車道與正勤路之交岔
    路口，以判斷其應否負侵權行為責任，故被告抗辯：其以先
    左轉轉彎至正勤路上，故無過失云云，顯非可採。
  2.又被告抗辯：因中山三路與正勤路口之交通號誌，與北側之
    中山三路與民權二路口之交通號誌，2 者有10秒鐘之秒差，
    亦即中山三路與正勤路口之中山三路號誌轉為綠燈10秒後，
    中山三路與民權二路口之中山三路號誌方會轉為綠燈，是原
    告會於當時出現在中山三路與正勤路口，顯然是有闖越中山
    三路與民權二路口之紅燈，本件車禍之過失，應係原告闖越
    紅燈所致云云，並於上開刑事案件中提出其自行拍攝之上開
    號誌秒差相片以為佐證（見上開刑案一審卷第38頁）。然路
    口設置交通號誌之目的，係在管制該交通號誌所處路口之交
    通行為，至於其他路口所設交通號誌，則係在管制其他路口
    之交通行為，縱有違反其他路口之交通號誌之行為，亦非可
    據此主張與發生交通事故路口之肇事結果有相當因果關係，
    是被告此部分之抗辯，自難為本院所採信。此外，被告既自
    承其自中山三路左轉正勤路時係綠燈，則駕駛系爭機車行駛
    於中山三路對向之原告，通過發生事故之路口時亦屬綠燈，
    足見原告通過發生事故路口時亦屬綠燈，故原告自無闖紅燈
    之行為，亦可認定。
  3.至被告所另抗辯：案發當時，伊原在中山三路上停等紅燈，
    待中山三路的燈號轉為綠燈之後，我就開到路口中間待轉，
    等確認對向快車道沒有來車後，伊就開始左轉，嗣伊通過該
    路口而將車子行駛到正勤路上時，原告駕駛之系爭機車才在
    甫通過中山三路北向南方向機慢車道停止線因緊張而摔倒，
    所以當時系爭自小客車與系爭機車根本沒有發生擦撞，伊自
    無過失云云。惟被告有轉彎車未讓直行車先行之過失，業如
    前述，然若非原告煞車而減緩車速，以原告煞車滑倒後仍不
    免撞擊被告車輛右後車身、車輪之情狀以觀，若原告當時不
    煞車，車速更快，原告所駕駛之系爭機車仍無法避免與被告
    所駕駛之系爭自小客車發生碰撞，是尚難以被告與原告之車
    輛並非直接發生碰撞，而謂本件車禍與被告轉彎車未讓直行
    車先行之駕駛行為無關，故被告此部分所辯，尚難為本院所
    採信。
  4.承上所述，本件車禍事故之發生，確係因被告有過失之駕駛
    行為所肇致。
  (二)如被告應負賠償責任，賠償金額以若干為適當？
    按汽車、機車或其他非依軌道行駛之動力車輛，在使用中加
    損害於他人者，駕駛人應賠償因此所生之損害；不法侵害他
    人之身體或健康者，對於被害人因此喪失或減少勞動能力或
    增加生活上之需要時，應負損害賠償責任；不法侵害他人之
    身體、健康、名譽、自由、信用、隱私、貞操，或不法侵害
    其他人格法益而情節重大者，被害人雖非財產上之損害，亦
    得請求賠償相當之金額，民法第191條之2、第193條第1項、
    第195條第1項前段分別定有明文。茲就原告請求被告賠償之
    金額，是否應予准許，分述如下：
  (1)醫療費用：原告固主張其已支出之醫療費用為24,550元，並
    提出相關醫療單據為憑（見97年度審交附民字第62號卷，17
    頁至45頁），惟經本院函詢原告發生車禍後所就醫之財團法
    人私立高雄醫學大學附設中和紀念醫院（下稱高醫）及高雄
    市立小港醫院（下稱小港醫院），原告在2 醫院就醫時實際
    支出之醫療費用分別為8,700 元與15,307元（見本院卷第35
    、66頁），總金額為24,007元，故本院認應以高醫與小港醫
    院所陳報之金額24,007元較為可採。是關於醫療費用部分，
    超過24,007 元之主張，即非有據，應予駁回。
  (2)交通費用部分：原告主張因受傷不良於行，往返就診醫療，
    花費之計程車費為53,600元，並提出赴醫就診汽車車資證明
    列表與乘車發票及車資證明單為據（見97年度審交附民字第
    62號卷，46頁至65頁），惟關於自原告處所之高雄縣鳳山市
    ○○路202 巷21之4 號至高醫與小港醫院之單程車資若干乙
    節，經本院函詢高雄市計程車客運商業同業公會，經該會函
    稱：自原告住所至高醫之單趟車資為195 元，自原告住所至
    小港醫院之單趟資車為260 元（見本院卷第33頁），若以此
    作為計算之標準，計算出原告就醫期間之實際車資應為34,9
    05元（見本院卷第74頁），復為兩造所不爭執（見本院卷第
    78頁）。是關於交通費用部分，既係因發生本件交通事故後
    ，原告基於就醫之必要而需前往醫院治療，則在原告就醫之
    必要範圍內所生之費用即34,905元，本院認屬有據，至逾越
    此部分之請求即非可採。
  (3)減少勞動能力：原告主張其係打零工為生，每日薪資1,300
    元，故其自可請求自發生車禍事故之96年11月19日起至97年
    7 月8 日止之減少勞動能力收入共297,700 元等情，惟關於
    原告無法工作之時間為何乙節，經本院函詢小港醫院，經該
    醫院函覆稱：原告無法工作之時間約3 個月（見本院卷第64
    、65頁），且兩造對此亦無爭執（見本院卷第77頁），是原
    告因本件車禍事故無法工作之時間，應以3 個月較為可採。
    至關於計算原告無法工作之損失計算基準乙節，原告雖原陳
    稱：每日之薪資為1,300 元，惟原告嗣於本院準備程序中陳
    稱：因無報稅資料，故願意以最低薪資來計算工作損失等語
    （見本卷第22頁），是計算原告無法工作之損失即應以行政
    院勞工委員會所公布之基本工資即17,280元為據（見本院卷
    第73頁）。準此，原告可請求之減少勞動能力收入即為51,8
    40元（計算式：17,280*3=51,840） ，至逾此之請求，即屬
    無據。
  (4)看護費用：原告主張自發生車禍事故之96年11月19日起至97
    年7 月8 日止之共229 日由其妹照護，以每日2 千元計算，
    其共可請求45萬8 千元，並提出其妹余瑩瑩所開立之證明書
    乙紙為據（見97年度審交附民字第62號卷，第66頁），惟發
    生本件車禍事故後，原告需「專人照護」之時間僅為1 個月
    ，有小港醫院之函文在卷可憑（見本院卷第64、65頁），是
    原告可主張之看護時間應以1個月為限；至原告所主張每日2
    千元之費用，本院認尚屬允當，故本院認關於看護費用部分
    ，在6 萬元之限度內（計算式：2,000*30=60,000） 為有理
    由，超過此部分之請求，即非有據。
  (5)精神上損害賠償部分：按民法第195 條所謂相當之金額，應
    斟酌加害人與被害人雙方之身分、資力與加害程度，及其他
    各種情形核定之；慰撫金是否相當，應以加害行為之加害程
    度及被害人所受痛苦，斟酌加害人及被害人之身分、經濟地
    位等各種情形定之。最高法院47年台上字第1221 號 、51年
    台上字第223 號判例可資參照。查，本件車禍發生時，原告
    係打零工為生，並無固定收入，被告係家庭主婦，已據兩造
    分別陳述在卷。本院審酌原告因被告之過失傷害致受傷，其
    肉體、精神確受極大痛苦，及兩造之身分、地位、經濟狀況
    、職業、本件傷害事件發生始末等一切情狀，認原告得請求
    被告賠償非財產上之精神損害200,000 元為適當。
  6.綜上，原告受有總計370,722元（計算式：醫療費用24,007
    元＋交通費用34,905元＋減少勞動能力損失51,810元+ 看護
    費用60,000元+ 精神上損害賠償200,000 元＝370,722 元）
    之損害。
  (三)原告是否與有過失？減輕被告之賠償責任比例以多少為適當
    ？
    按損害之發生或擴大，被害人與有過失者，法院得減輕賠償
    金額或免除之，民法第217 條第1 項定有明文。經本院核閱
    刑事案件全案卷證，被告駕駛系爭自小客車行經發生本件事
    故之交岔路口，其轉彎車未讓原告所駕駛之系爭機車之直行
    車先行，確屬本件車禍發生之原因，惟審酌道路交通事故現
    場圖上所繪，原告之系爭機車之刮地痕長達26.1公尺，再加
    上煞車痕1.6 公尺之距離，足見原告駕駛系爭機車行經事故
    發生路口時，其車速確亦過快，是原告就本件車禍之發生與
    有過失，堪予認定。本院斟酌被告過失係轉彎車未讓直行車
    先行，較原告超速行駛、未注意車前狀況，作隨時停車之準
    備，過失程度顯較嚴重。故本院綜合上述各情，認為本件車
    禍肇事之過失責任之比率應為被告百分之六十，原告百分之
    四十。故被告此部分之抗辯為有理由，應減輕被告之賠償責
    任百分之四十。
  (四)綜上，原告受有總計370,722 元之損害，扣除應減輕被告之
    賠償責任百分之四十，則原告得請求之損害賠償金額為222,
    433 元（元以下四捨五入）。再查原告已具領強制汽車責任
    險之保險金101,907 元，有原告所有之存摺影本在卷可稽（
    見本院卷第23頁），復為兩造所不爭執，依強制汽車責任保
    險法第32條規定，應將此項保險金視為被告損害賠償金額之
    一部分而應於受賠請求時扣除，故原告依侵權行為法律關係
    ，所得請求被告賠償之數額，總計應為12萬526 元（計算式
    ：222,433-101,907 ＝120,526） 。從而，原告本於侵權行
    為之法律關係得請求被告給付120,526 元，及自刑事附帶民
    事訴訟起訴狀繕本送達翌日即97年7 月11日起至清償日止，
    按年息百分之五計算之利息，為有理由，逾此之請求則無理
    由，應予駁回。
五、兩造皆陳明願供擔保，聲請假執行及免為假執行之宣告，就
    原告勝訴部分，因本件判決所命給付之金額未逾500,000元
    之判決，爰依民事訴訟法第389條第1項第5款之規定，依職
    權宣告假執行，被告則酌定相當之擔保金額准許免為假執行
    之宣告。又原告敗訴部分，假執行之聲請已因訴之駁回而失
    所依附，不應准許。
六、本件事證已臻明確，兩造其餘攻擊防禦方法及所提之證據，
    核與判決結果無影響，爰不贅述，附此敘明。
七、據上論結，本件原告之訴為一部有理由，依民事訴訟法第79
    條、第389 條第1 項、第392 條，判決如主文。
中    華    民    國    98    年    7     月    15    日
                  民事第六法庭  法  官   吳志豪
以上正本係照原本作成。
如不服本判決，應於判決送達後20日內向本院提出上訴狀，同時
表明上訴理由（原判決所違背之法令及其具體內容或依訴訟資料
可認為原判決有違背法令之具體事實）；如已於本判決宣示後送
達前提起上訴者，應於判決送達後10日內補具上訴理由（均須按
他造當事人之人數附繕本）。
中    華    民    國    98    年     7    月    15    日
                                 書記官   劉音利


司法院資訊處製作；財團法人民間司法改革基金會備份。
